---
title: "Visualisation des résultats : tableaux et graphiques"
author: "Laurie Auclair & Jocelyn Lauzon"
date: "10/09/2023"
output: html_document
---

```{r setup, include=FALSE}
knitr::opts_chunk$set(echo = TRUE)
```
 


À AJOUTER DANS ATELIER MULTIVARIÉES

Quelques manipulations de matrice. Dans la librarie picante, la fonction **matrix2sample** converti une matrice de communautés en un tableau de données format "long" (chaque ligne est une observation). La fonction **sample2matrix** fait le contraire.
```{r}
library(picante)
varespec_long <- matrix2sample(varespec)
varespec <- sample2matrix(varespec_long)
```

Calculs de diversité
```{r}
richesse <- specnumber(varespec)
shannon <- diversity(varespec, index = "shannon")
```





# Info générales (Laurie)

Comment présenter ses résultats.

# Tableaux (Laurie)



# Coder des graphiques (Jocelyn+Sabrina?)

## Importer les données
```{r}
library(datasets)
data(iris)
summary(iris)
```

# ANOVA



# Régression linéaire



# Autres modèles univariés...



# Ordinations

## Importer les données
```{r}
data(varespec) # matrice de communautés
data(varechem) # données environnementales
varechem <- scale(varechem) # centrer-réduire
```

## CA (Analyse de correspondance)

Faire l'ordination
```{r}
ca.varespec<-cca(varespec)
```
Tests statistiques avec la fonction **envfit**
```{r}
envfit.varechem<-envfit(ca.varespec, varechem)
```

### Fonction plot

```{r}
plot(ca.varespec, display = "sites")
```

```{r}
plot(ca.varespec, display = c("sites", "species"))
```

Incorporer les vecteurs environnementaux à la figure d'ordination
```{r}
plot(ca.varespec, display = "sites")
plot(envfit.varechem)
plot(envfit.varechem, p.max = 0.05, col = "red")#Les correlations significatives apparaissent en rouge
```


### Fonction ordiplot

```{r}
ordiplot(ca.varespec)
```



## PCA

### Fonction biplot

La fonction biplot ne peut être qu'utilisée avec ordination linéaire comme PCA.




--> afficher d'autres axes que 1 et 2....
--> envfit





ggplot
