---
title: "Visualisation des résultats : tableaux et graphiques"
author: "Laurie Auclair & Jocelyn Lauzon"
date: "10/09/2023"
output: html_document
---

```{r setup, include=FALSE}
knitr::opts_chunk$set(echo = TRUE)
```
 

# Info générales (Laurie)

Comment présenter ses résultats.

# Tableaux (Laurie)



# Coder des graphiques (Sabrina)

## Importer les données univariées
```{r}
library(datasets)
data(iris)
summary(iris)
```

# ANOVA (Sabrina)



# Régression linéaire (Sabrina)



# Autres modèles univariés... (Sabrina, à voir si c'est pertinent)



# Ordinations (Jocelyn)

## Importer les données multivariées
```{r}
library(vegan)
data(varespec) # matrice de communautés
data(varechem) # données environnementales
varechem <- scale(varechem) # centrer-réduire
```

## CA (Analyse de correspondance)

Faire l'ordination
```{r}
ca.varespec<-cca(varespec)
```
Tests statistiques avec la fonction **envfit**
```{r}
envfit.varechem<-envfit(ca.varespec, varechem)
```

### Fonction plot

```{r}
plot(ca.varespec, display = c("sites", "species"))
```

```{r}
par(mfrow=c(1,2))
plot(ca.varespec, scaling=1, type="none", main='CA - biplot scaling 1', 
     xlab=c("CA1 (%)", round((ca.varespec$CA$eig[1]/sum(ca.varespec$CA$eig))*100,2)),
     ylab=c("CA2 (%)", round((ca.varespec$CA$eig[2]/sum(ca.varespec$CA$eig))*100,2)))
points(scores(ca.varespec, display="sites", choices=c(1,2), scaling=1), pch=21, col="black", bg="steelblue", cex=1.2)
text(scores(ca.varespec, display="species", choices=c(1), scaling=1),
     scores(ca.varespec, display="species", choices=c(2), scaling=1),
     labels=rownames(scores(ca.varespec, display="species", scaling=1)),col="red", cex=0.8)
```

Incorporer les vecteurs environnementaux à la figure d'ordination
```{r}
plot(ca.varespec, display = "sites")
plot(envfit.varechem)
plot(envfit.varechem, p.max = 0.05, col = "red")#Les correlations significatives apparaissent en rouge
```


### Fonction ordiplot

```{r}
ordiplot(ca.varespec)
```



## PCA

### Fonction biplot

La fonction biplot ne peut être qu'utilisée avec ordination linéaire comme PCA.




--> afficher d'autres axes que 1 et 2....
--> envfit





ggplot
